最高法院民事判決　　　　　　　九十六年度台上字第五三四號
上　訴　人　甲○○
　　　　　　　　　　TX 76006, U.S.A.
訴訟代理人　李永然律師
上　訴　人　太平洋建設股份有限公司
法定代理人　乙○○
訴訟代理人　楊金順律師
上列當事人間請求返還價金事件，兩造對於中華民國九十五年七
月二十五日台灣高等法院第二審判決（九十四年度重上字第三六
九號），各自提起上訴，本院判決如下：
    主  文
兩造上訴均駁回。
第三審訴訟費用由兩造各自負擔。
    理  由
本件上訴人甲○○起訴主張：伊於民國八十七年五月十八日與對
造上訴人太平洋建設股份有限公司（下稱太平洋公司）訂立房地
預定買賣契約，向該公司買受其興建之「太平洋凱旋花園別墅」
Ａ區編號第Ａ２棟第４＋５樓暨地下壹層編號26、27之車位，約
定買賣價金為新台幣（下同）七千五百萬元，伊已依約給付二千
四百五十萬元。至八十九年年底太平洋公司通知伊繳納尾款，伊
至現場查看，始發現該建築物並無簽約時該公司提供之廣告宣傳
品上所標榜之「尊榮、氣派」外貌，甚至「迴車道」或一樓大廳
之規劃，亦不符合廣告圖所示之「禮賓迴車道」或挑高之一樓大
廳；就伊買受之房屋，亦未依契約完成相關設備。伊為保障權益
，乃要求太平洋公司補正，並就價金之給付為同時履行之抗辯，
詎太平洋公司非但未為補正，且將系爭房地另出售他人，並為所
有權移轉登記而陷於給付不能。伊已於九十三年三月八日去函解
除兩造間之買賣契約，惟太平洋公司事後僅返還價金九百五十萬
元，尚欠一千五百萬元，伊自得本於契約解除回復原狀及不當得
利之法律關係請求；另太平洋公司既有違約情事，伊亦得依買賣
契約第二十條第三項約定，請求太平洋公司給付違約金五百萬元
等情，爰求為命太平洋公司給付一千五百萬元及加計自九十三年
三月二十日起算之法定遲延利息，並給付違約金五百萬元之判決
（甲○○超過上開違約金之請求，業受敗訴判決確定）。
上訴人太平洋公司則以：伊興建之房屋並無甲○○所稱之瑕疵，
因甲○○未依約辦理銀行對保及產權移轉手續，伊自九十年七月
二十七日起即多次催告其履約，因其置之不理，伊已於九十二年
十月二十七日去函解除買賣契約，並依買賣契約第二十條第一項
約定，沒收其已付價金中之一千五百萬元為違約金。伊係於契約
解除後，始將房地出售、移轉他人，自無違約或給付不能可言，
所沒收之違約金亦未過高等語，資為抗辯。
原審斟酌全辯論意旨及調查證據之結果，以：甲○○於八十七年
五月十八日與太平洋公司就系爭房地訂立「房地預定買賣契約」
，約定買賣總價七千五百萬元，甲○○已給付二千四百五十萬元
等情，為兩造不爭之事實，並有買賣契約可證。甲○○雖主張系
爭建物有迴車道過窄、無頂蓋，僅能以倒車方式駛出該車道之瑕
疵；且迴車道上為透空之遮陽板，非以封頂鋼筋方式為之，又係
殘障人士輪椅使用坡道，與廣告內容不符，構成不完全給付，伊
已就價金之給付為同時履行之抗辯云云。惟系爭車道之長寬及頂
蓋，悉與兩造立約時經雙方肯認之一樓平面圖及廣告資料上之大
樓平面圖集相符，此經調閱台灣台北地方法院九十一年聲判字第
三三號刑事案卷核對屬實，該項設計，亦經主管機關查驗與核准
設計圖樣相符，發予使用執照，且該車道可供車輛正常進出等情
，經調閱台灣台北地方法院檢察署九十年度偵字第一四八八四號
詐欺案卷核對，並有現場照片、使用執照可稽，可見該迴車道施
工標準悉依兩造約定圖說及台北市政府工務局核准之工程圖樣與
說明書為之。而系爭迴車道確有屋頂遮蔽，有現場照片可證，甲
○○稱車道依約應以封頂鋼筋為遮蔽云云，並無證據證明。按系
爭建物大門門廳前既設有可供汽車行駛之通道，住戶可利用此通
道將汽車駛入門廳前停車，應認已合於契約約定；縱該通道兼具
無障礙設施功能（即殘障人士輪椅使用坡道），亦難謂太平洋公
司違約。是甲○○主張太平洋公司興建之系爭房屋有瑕疵，應負
不完全給付責任乙節，尚難憑採。又甲○○雖稱其於九十年四月
十八日、九十一年十月二十九日即向太平洋公司表示於該瑕疵補
正前拒絕給付價款，行使同時履行抗辯權云云，惟該九十年四月
十八日函就太平洋公司有何違反契約、與廣告不符之事，並未指
明，除限太平洋公司於三日內出面洽商外，並未為行使同時履行
抗辯之表示；另九十一年十月二十九日函雖稱系爭建物有「禮賓
迴車道」成為「供行動不便者使用之殘障坡道」、「一樓未挑空
」之重大瑕疵，然其係據以解除契約，並非為同時履行之抗辯，
有該二函文在卷可憑，自難認甲○○就價金之給付已為同時履行
之抗辯。而其雖於後函表示解除買賣契約，惟迴車道部分並無甲
○○所稱之瑕疵，已如前述；又該函稱「一樓未挑空」云云，惟
系爭建物一樓淨空，原始設計圖Ａ２－２有戲水池，實際完工後
亦有戲水池及弧形列柱，有上述詐欺案卷內之檢察官勘驗筆錄、
現場照片可稽，甲○○所指該項瑕疵亦難認屬實。其據以解除買
賣契約，自非合法，不生契約解除之效力。次查，系爭買賣契約
第七條付款辦法約定「一付款方式見付款辦法表。買方應按時繳
款，若遲延繳交價金時依照第二十條之規定辦理。……三付款辦
法表之產權移轉完成時應繳付之房地款（預定貸款）買方應以現
金繳付。若買方委託賣方代辦貸款以資繳付時，則雙方得另立委
辦貸款契約書，由雙方依約辦妥一切貸款手續事宜；倘買方不貸
款或違反自洽貸款約定書時，應依付款辦法表所約定期限繳清各
期款，如有遲延，均應依第二十條第一項約定辦理」；契約第二
十條第一項則約定「如買方逾期繳款或未配合賣方辦理本約房屋
、土地產權移轉、貸款抵押設定、交屋等手續達三十日經賣方催
告仍不繳付或不配合辦理時，視同違約，買方同意屆時賣方得解
除本契約，並沒收已繳價款均充作違約金及損害賠償，買方不得
請求退還，房地由賣方收回自行處分，但沒收之金額以不超過房
地總價百分之二十為限」。查甲○○就付款辦法表所載產權移轉
完成時應繳付之房地款，於締約時即委託太平洋公司代辦貸款，
嗣後太平洋公司通知甲○○辦理貸款手續及產權移轉登記，甲○
○均未辦理，太平洋公司乃於九十年七月二十七日、九十一年十
一月十五日、九十二年二月二十一日先後去函催告其履行，甲○
○仍未給付任何價金等情，有委辦貸款契約書、函文等在卷可佐
；而甲○○之前所發函文，並未為同時履行抗辯之表示，已如前
述，則其就價金之給付，自應負遲延責任。太平洋公司於催告未
果後，於九十二年十月二十七日發函解除買賣契約，自合於買賣
契約第二十條第一項之約定。甲○○雖稱伊當時未住居美國，未
收受該解約函云云，惟按民法第九十五條第一項規定「非對話而
為意思表示者，其意思表示以通知達到相對人時發生效力」，所
謂達到，係僅使相對人已居可了解之地位即為已足，並非須使相
對人取得占有，故通知已送達於相對人之居住所或營業所者，即
為達到，不必交付相對人本人或其代理人，亦不問相對人之閱讀
與否，即可發生為意思表示之效力。查系爭買賣契約第十九條第
五項約定「買賣雙方之通訊地址，均以本約所載為準，若有遷移
變更應即時以書面通知對方，否則若因無法送達或拒收致使函件
退回者，均以郵局第一次投遞日期為送達日期」，太平洋公司既
依買賣契約所載之甲○○地址寄送解約函，台北郵政處理中心亦
答覆該函已於九十二年十一月四日妥投收件人（即甲○○），應
認該意思表示已到達甲○○；縱甲○○當時未在該址，亦無礙其
發生契約解除之效力。系爭買賣契約既經太平洋公司於九十二年
十一月四日合法解除，溯及失效，則甲○○於九十三年三月八日
再為解除契約之表示，自非適法。而太平洋公司於契約解除後，
於九十二年十二月十日將系爭房地移轉所有權予第三人許旭輝，
自不負給付不能責任。況依買賣契約第十九條第一項約定，太平
洋公司縱重複出賣該房地，甲○○亦須催告該公司解決未果後，
始得解除契約及依契約第二十條約定請求該公司賠償；乃甲○○
於太平洋公司合法解除契約後，始爭執該公司將房地出賣他人，
據以請求賠償，自無足取。甲○○既未依約辦理貸款及繳款，則
太平洋公司依買賣契約第二十條第一項約定解除契約，及沒收甲
○○已繳價款充作違約金，自非無據。惟按約定之違約金額過高
者，法院得減至相當之金額，民法第二百五十二條定有明文。而
違約金是否相當，須依一般客觀事實、社會經濟狀況及當事人所
受損害情形，以為酌定標準，如債務已為一部履行者，亦得比照
債權人所受利益減少其數額。又約定之違約金是否過高，應就債
務人若能如期履行債務時，債權人可得享受之一切權益為衡量之
標準，而非僅以約定之違約金額若干為衡量之標準。查甲○○已
給付價金二千四百五十萬元，已為一部履行，太平洋公司因而受
有利益，併審酌甲○○如能依約給付價款或辦理貸款時太平洋公
司所能享受之一切利益、八十五年間行政主管機關對預售房屋之
違約金，認以不超過百分之二十為適當暨不動產投資興建業之同
業利潤標準淨利率為百分之十等一切情狀，應認本件違約金以系
爭房地總價額百分之十即七百五十萬元為相當，太平洋公司尚不
得將甲○○已付價金中之一千五百萬元悉數沒收。又違約金之約
定，不因契約之解除而隨同消滅，且依民法第二百六十條規定意
旨推之，其因契約解除所生之損害，並不在法院依民法第二百五
十二條規定酌減違約金斟酌之列。是太平洋公司於契約解除後再
出售系爭房地予他人，是否受有損害，即非本件審酌兩造約定之
違約金是否過高之事項。從而，甲○○依不當得利之法律關係，
請求太平洋公司返還價金七百五十萬元及自系爭契約解除後之九
十三年三月二十日起至清償日止，按年息百分之五計算之利息部
分，核無不合，應予准許，逾此部分之請求，則屬無據，應予駁
回，為其心證所由得。因而將第一審所為判決，關於命太平洋公
司給付七百五十萬元本息，駁回甲○○請求太平洋公司返還其餘
價金本息並違約金五百萬元部分，均判予維持，分別駁回太平洋
公司及甲○○之上訴，經核於法洵無違誤。又當事人因契約互負
給付義務，一方當事人因他方違反義務而得行使解除權者，縱其
一方亦有違約情事，亦僅他方是否因其違約而主張權利之問題，
尚無礙其解除權之行使。本件甲○○未依約給付買賣價金，有系
爭買賣契約第二十條第一項所定之違約情事，既為原審確定之事
實，則太平洋公司縱於該買賣契約未消滅前，即與第三人訂立買
賣契約，同有系爭買賣契約第十九條第一項所稱「一物數賣」之
違約情形，亦無礙其以甲○○違約為由，依買賣契約第二十條第
一項約定解除買賣契約。甲○○稱太平洋公司於九十二年十月二
十七日寄送解約函，其在該函發送途中，即於翌日即二十八日與
第三人許旭輝訂立買賣契約，該公司違約在先，所為之解約即非
合法云云，尚有誤會。兩造上訴論旨，復分別就原審取捨證據、
認定事實之職權行使，及其核定違約金數額之多寡，暨與判決結
果無關、原審未予論述部分，指摘原判決各於其不利部分為不當
或理由不備，均難認有理由。
據上論結，本件兩造上訴均為無理由。依民事訴訟法第四百八十
一條、第四百四十九條第一項、第七十八條，判決如主文。
中　　華　　民　　國　九十六　年　　三　　月　 十六 　日
                      最高法院民事第五庭
                          審判長法官  吳　啟　賓
                                法官  高　孟　焄
                                法官  劉　福　來
                                法官  吳　謀　焰
                                法官  李　寶　堂
      本件正本證明與原本無異
                                      書  記  官
中　　華　　民　　國　九十六　年　　三　　月　二十八　日
                                                Ａ
